最  高  行  政  法  院  判  決
109年度上字第695號
上  訴  人  鄭玉燕                                      



訴訟代理人  朱敏賢  律師
            陳昱成  律師
            陳新傑  律師
被 上訴 人  基隆市政府                                 
代  表  人  林右昌              
上列當事人間公立學校教職員退休資遣撫卹條例事件，上訴人對
於中華民國109年4月23日臺北高等行政法院107年度訴字第1321
號判決，提起上訴，本院判決如下：
　　主  文
上訴駁回。
上訴審訴訟費用由上訴人負擔。
　　理  由
一、上訴人原係被上訴人所屬仁愛區仁愛國民小學教師，前經被
    上訴人依廢止前之學校教職員退休條例（下稱舊法）審定於
    民國99年2月1日退休生效，支領月退休金，並有儲存於臺灣
    銀行股份有限公司之優惠存款。嗣被上訴人依107年7月1日
    施行之公立學校教職員退休資遣撫卹條例（下稱新法），以
    107年6月7日基府人給貳字第1070224731號函及該函文檢附
    之「基隆市政府已退公立學校教職員退休所得重新審定通知
    書」（下稱原處分），重新計算上訴人自107年7月1日起之
    每月退休所得。上訴人不服，提起訴願，案經教育部以107
    年9月28日臺教法（三）字第1070132115號訴願決定駁回。
    上訴人仍不服，遂提起行政訴訟，求為判決訴願決定及原處
    分均撤銷。經原判決駁回，上訴人遂提起本件上訴。
二、上訴人起訴主張、被上訴人於原審之答辯，均援引原判決所
    載。
三、原審斟酌全辯論意旨及調查證據之結果，以：㈠按憲法第80
    條、第78條及司法院釋字第371號、第185號解釋意旨，法官
    應以法律作為裁判之依據，如認法律有違憲疑義，僅能裁定
    停止訴訟程序並聲請司法院大法官解釋，至於大法官對於個
    案裁判應適用之法律是否違憲已經作成解釋者，法官應受其
    拘束而依解釋意旨裁判。本件案關法律，業經司法院於108
    年8月23日作成釋字第783號解釋（下稱釋字第783號解釋）
    ：「（第1項）新法第8條第2項規定無涉法律不溯及既往原
    則及工作權之保障，亦未牴觸比例原則，與憲法保障人民財
    產權之意旨尚無違背。（第2項）新法第4條第6款、第39條
    第2項規定，與憲法保障生存權及教育工作者生活之意旨尚
    無違背。（第3項）新法第4條第4款、第5款、第19條第2款
    、第3款、第36條、第37條、第38條及第39條第1項規定，無
    涉法律不溯及既往原則，與信賴保護原則、比例原則尚無違
    背。……」而為不違憲之宣告。上訴人主張原處分違法，應予
    撤銷，其所持各項主張，經查尚非可採。㈡上訴人主張原處
    分違反禁止法律溯及既往原則部分，按釋字第783號解釋意
    旨，被上訴人依新法規定所為之原處分，自新法規定施行後
    調降退休教職員每月退休所得，並無涉禁止法律溯及既往原
    則；上訴人主張原處分違反信賴保護原則及比例原則部分，
    按釋字第783號解釋意旨，新法規定變更已退休教職員之退
    休給付，係基於維持教職員退休制度之永續經營及國家財政
    健全之重大公益考量，逐年調降退休所得替代率上限及優惠
    存款利率之緩步改革作法，已給予充分過渡期間，不致影響
    已退休教職員之生活尊嚴，並未違反信賴保護原則，且代際
    間權益之公益目的，與逐年調降退休所得之私益侵害，兩相
    權衡，欲追求之公益與其侵害個人之私益並未顯不相當，亦
    無違反比例原則；上訴人主張原處分違反財產權保障及退休
    金制度性保障部分，按釋字第783號解釋意旨，新法規定，
    係考量國家資源之合理分配，在保障教職員退休生活基本保
    障之重大公益考量下，針對退休教職員每月退休金所得為必
    要之調整，同時採取緩步逐年調降措施，以減輕衝擊等，尚
    無違反憲法第15條所定保障財產權之意旨及有關教職員退休
    金之制度性保障；上訴人主張原處分違反政府最後支付保證
    責任及社會國原則部分，按新法第8條第1項規定及釋字第78
    3號解釋意旨，新法設有過渡期間及最低保障金額，該最低
    保障金額與社會救助法第4條所定最低生活費標準概念有別
    ，與憲法所保障之生存權無違。故新法對於退休制度之改革
    ，尚不致使退休教職員不能維持基本生活或家庭生活支出，
    亦無破毀憲法社會國原則之問題。上訴人上開主張，並不足
    採。㈢上訴人另主張前退休審定之效力依法繼續存在，被上
    訴人作成原處分時，新法尚未生效，自屬違法。惟自新法10
    7年7月1日施行起，上訴人上開退休給付請求內容，均應依
    新法規定，重新計算核定予以變更，而其審定之退休權益，
    已實質變更前退休審定處分存續效力之內容，此乃前退休審
    定處分所依據之法規，即舊法事後已因新法施行而廢止。且
    依新法規定，被上訴人有義務應就上訴人未完結之繼續性退
    休給與法律關係，另為月退休所得之計算審定。則被上訴人
    依新法規定，另為上訴人月退休所得計算審定之原處分，符
    合行政程序法第123條第4款規定得為廢止前退休審定處分之
    事由，是以前退休審定處分之存續效力，經原處分變更其規
    制內容部分，業已廢止其存續效力而不存在。原處分雖在新
    法107年7月1日施行日前送達，但原處分效力之「始期」，
    依法係自107年7月1日發生，固無不合，上訴人稱前退休審
    定處分存續力不得以原處分違法變更，原處分不應以作成時
    尚未生效的新法為依據云云，核屬誤會等語。
四、上訴人上訴意旨略以：㈠按學者之見解，作成在後之行政處
    分與在前之行政處分相衝突，行政機關無意以作成在後之行
    政處分消滅前行政處分者，前行政處分不因之而被廢棄；前
    大法官林錫堯亦認行政處分之廢止，應由行政機關以另一行
    政處分明白表示廢止原處分。而原公務人員退休法第34條及
    舊法施行細則第31條規定，均屬行政處分具形式確定力及實
    質確定力之具體規定，前退休審定處分自屬不得廢棄。本件
    原處分並無撤銷或廢止上訴人前退休審定之公法上意思表示
    ，更無撤銷或廢止上訴人前退休審定之法令依據記載，上訴
    人前退休審定之效力，依法繼續存在，故被上訴人再作成與
    上訴人前退休審定處分內容相牴觸之原處分，已悖於行政程
    序法第110條第3項規定，應予撤銷，迺原審遽認原處分已廢
    止前退休審定處分云云，悖於證據法則及經驗法則，顯有不
    適用法規及判決理由矛盾之違誤。㈡原審既認定原處分於新
    法施行前即送達，依司法院釋字第658號解釋及行政程序法
    第4條規定，屬欠缺法律依據而違反法律保留原則，自應予
    以撤銷，原審率爾認定原處分合法，有判決不適用法令及判
    決理由矛盾之違失。㈢司法院釋字第781號至第783號解釋未
    審酌制度禁止後退原則，且有諸多解釋脫漏、論理不周、裁
    判矛盾等違誤，原判決逕以引用，且未說明上訴人於原審所
    提出原處分違反公務員制度性保障、法律不溯及既往原則、
    信賴保護原則及比例原則等爭點逐一實質審理，且未敘明上
    訴人主張不可採之理由，核屬判決理由不備，應予以廢棄等
    語。
五、本院查：
  ㈠按憲法第78條規定：「司法院解釋憲法，並有統一解釋法律
    及命令之權。」第173條規定：「憲法之解釋，由司法院為
    之。」第171條第2項規定：「法律與憲法有無牴觸發生疑義
    時，由司法院解釋之。」第79條第2項規定：「司法院設大
    法官若干人，掌理本憲法第78條規定事項……」是解釋法律牴
    觸憲法而宣告其為無效，乃專屬司法院大法官之職掌。司法
    院依上開規定所為之解釋，有拘束全國各機關及人民之效力
    ，各機關處理有關事項，應依解釋意旨為之，司法審判機關
    亦然。次按法官依據法律獨立審判，憲法第80條定有明文，
    故依法公布施行之法律，法官應以其為審判之依據，不得認
    定法律為違憲而逕行拒絕適用；又該法律如經司法院作成解
    釋宣告未違憲，依前段之說明，法院亦自應受其拘束，於審
    理個案時，依解釋意旨為之；且於該解釋作成後，如無因憲
    法或相關法律有所修正，或相關社會情事已有重大變更，而
    有重行認定與判斷之必要，並聲請經司法院再作成變更或補
    充之解釋，應不許法院或其他任何人民或機關持歧異之見解
    而不予遵守。
  ㈡經查，上訴人於99年2月1日經被上訴人核定退休生效。嗣因
    新法於106年8月9日經總統令公布並訂自107年7月1日施行，
    被上訴人爰以原處分，按其退休年資及退休等級，重新審定
    上訴人退休所得，為原判決依法確定之事實。依上訴人於原
    審起訴時對於原處分所為事實之認定，及係適用新法之結果
    ，均不爭執，所爭執者僅係據以作成原處分之新法是否違反
    制度性保障、信賴保護原則、不溯及既往原則、比例原則及
    平等原則，而有違憲之問題。然原審業已論明，司法院作成
    釋字第783號解釋，認新法第8條第2項規定無涉法律不溯及
    既往原則及工作權之保障，亦未牴觸比例原則，與憲法保障
    人民財產權之意旨尚無違背。新法第4條第6款、第39條第2
    項規定，與憲法保障生存權及教育工作者生活之意旨尚無違
    背。新法第4條第4款、第5款、第19條第2款、第3款、第36
    條、第37條、第38條及第39條第1項規定，無涉法律不溯及
    既往原則，與信賴保護原則、比例原則尚無違背。依憲法第
    78條及司法院釋字第185號解釋意旨，原審應受其拘束而依
    解釋意旨裁判。是原審認原處分認事用法並無違誤，而予駁
    回上訴人之訴，於法並無不合。上訴理由主張釋字第783號
    解釋有諸多違誤，原判決未就原處分違反公務員制度性保障
    、法律不溯及既往原則、信賴保護原則及比例原則等各項爭
    點逐一實質審理，且未敘明上訴人主張不可採之理由，而有
    判決理由不備之違法云云，核不足採。
  ㈢觀諸釋字第783號解釋意旨，可知退休人員經審定後之月退休
    金，係建構於繼續性法律關係，調降退休所得係政府為確保
    退撫制度永續發展，保障退休人員老年經濟生活安全，經檢
    討原有退休制度不合宜之處，並參酌當前世界先進國家公部
    門退休改革方案，分階段改革，新制度係短程改革之作為，
    旨在檢討現行制度，期以達成退撫基金用盡年限延後之現階
    段改革效益，解決急迫財務危機。而新法第37條第5項亦明
    文規定：「本條例施行前退休生效者，應按本條例施行時之
    待遇標準，依前4項規定重新計算每月退休所得……」。故被
    上訴人依新法規定作成原處分，就新法施行後之每月退休所
    得重新計算，並非廢止前退休之審定，亦非廢止所計算於舊
    法時期之每月退休所得審定，顯無行政程序法關於廢止或撤
    銷行政處分等規定之適用。是以，上訴意旨主張：前退休審
    定處分仍具存續力，被上訴人作成原處分牴觸其存續力已違
    反行政程序法第110條第3項規定云云，顯與新法之明文規定
    及解釋意旨背道而馳，無可採取。至原判決認本件合於行政
    程序法第123條第4款規定得為廢止前退休審定處分之事由，
    前退休審定處分之存續效力，因原處分就其變更原規制內容
    部分，已依法廢止其存續效力而不存在部分，依上說明，其
    理由雖有未洽，但駁回之結論尚無不合，仍應予維持。
  ㈣另被上訴人雖於107年7月1日以前（即新法未生規制效力之前
    ）即作成原處分，但處分之規制效力係針對本案上訴人之退
    休總年資及退休等級，重新計算「其自107年7月1日以後」
    之「（在新法有效實施後未來）每月退休所得」。而非依「
    107年7月1日以前之事實狀態」，而為「其每月退休所得」
    規制效力之諭知。是以被上訴人乃是在預計新法已通過，將
    於107年7月1日實施，實施後未來法律效果已可預期之情況
    下，而在107年7月1日以前，針對未來事實而為法律適用，
    將新法預期所生之法律效果，透過原處分予以「具體化」，
    讓上訴人預先得知，以為應變。是其「認事用法」之規制內
    容，完全與舊法無涉，亦無違反舊法之情形，上訴意旨主張
    原處分有違反行政程序法第4條及法律保留原則，原審率爾
    認定原處分合法，有判決不適用法令及判決理由矛盾之違誤
    云云，自難成立。
  ㈤綜上所述，原判決駁回上訴人在原審之訴，雖部分理由未盡
    妥洽，惟駁回結果並無二致，仍應予維持。上訴論旨，仍執
    前詞，指摘原判決違背法令，求予廢棄，為無理由，應予駁
    回。
六、據上論結，本件上訴為無理由。依行政訴訟法第255條第1項
    、第2項、第98條第1項前段，判決如主文。
中　　華　　民　　國　　111 　年　　3 　　月　　24　　日
                    最高行政法院第三庭
                        審判長法官  帥　嘉　寶　
                              法官　鄭　小　康
                              法官　林　玫　君
                              法官　李　玉　卿
                              法官　洪　慕　芳

以  上  正  本  證  明  與  原  本  無  異
中　　華　　民　　國　　111 　年　　3 　　月　　24　　日
　　　　　　　　　　　　　　　書記官　張　玉　純